臺灣高等法院刑事判決
109年度上易字第83號
上  訴  人  
即  被  告  莊益承  




上列上訴人即被告因毒品危害防制條例案件，不服臺灣桃園地方
法院108年度審易字第1837號，中華民國108年10月18日第一審判
決（起訴案號：臺灣桃園地方檢察署108年度毒偵字第3355號）
，提起上訴，本院判決如下：
    主  文
原判決撤銷。
莊益承施用第二級毒品，累犯，處有期徒刑陸月，如易科罰金，
以新臺幣壹仟元折算壹日。
    事  實
一、莊益承基於施用第二級毒品之犯意，於民國108年3月20日凌
    晨1至2時間某時許，在新竹市東大路2段友人住處內，以將
    第二級毒品甲基安非他命置入友人所提供之玻璃球內燒烤吸
    食其煙霧之方式，施用甲基安非他命1次。嗣於翌日下午12
    時12分許，另案為桃園市調查處調查官逮捕，並採集其尿液
    送驗，而於採驗結果得出犯罪被發覺前，向檢察官坦承施用
    毒品，而自首接受裁判。嗣其尿液送驗結果呈安非他命、甲
    基安非他命陽性反應。
二、案經臺灣桃園地方檢察署檢察官自動檢舉偵查起訴。
    理  由
壹、程序事項：
一、按毒品危害防制條例第20條、第23條等規定，犯同條例第10
    條之罪者，僅限於「初犯」及「五年後再犯」兩種情形，始
    應先經觀察、勒戒或強制戒治程序，倘被告於五年內已再犯
    ，經依法追訴處罰，即足見其再犯率甚高，原所實施觀察、
    勒戒或強制戒治，已無法收其實效，故縱其第3次（或第3次
    以上）再度施用毒品之時間，在初犯經觀察、勒戒或強制戒
    治執行完畢釋放5年以後，亦不合於「五年後再犯」之規定
    而應依法追訴。經查，被告前因施用毒品案件，經國防部南
    部地方軍事法院以94年度和裁字第243號裁定令入勒戒處所
    觀察、勒戒後，認無繼續施用毒品之傾向，而於95年1月23
    日釋放。又於前開觀察、勒戒釋放後5年內之99年間，因施
    用毒品案件，經本院以99年度苗簡字第446號判決判處有期
    徒刑3月確定等情，有本院被告前案紀錄表1 份在卷可按（
    本院卷第21、22頁），揆諸前揭說明，其既曾於觀察、勒戒
    執行完畢後「五年內再犯」，並經依法追訴處罰，則其再犯
    本案施用第二級毒品罪已非屬「五年後再犯」之情形，是檢
    察官依同條例第23條第2項規定予以追訴，自屬合法。
二、本院所引之文書證據與證物，非屬供述證據，並無證據證明
    係公務員違背法定程序所取得，亦無刑事訴訟法第159條之4
    之顯有不可信之情況，與不得作為證據之情形，本院斟酌本
    案卷內之證據並非非法取得，亦無證明力明顯過低之情形，
    且經本院於審判期日依法進行證據調查、辯論，被告於訴訟
    上之程序權，已受保障，故前揭各該證據，均得採為證據。
貳、實體方面：
一、上開事實，業據上訴人即被告於偵查、原審準備程序、審理
    暨本院審理時坦承不諱（108年度毒偵字第3355號卷，下稱3
    355偵卷，第15頁，原審卷第26、31頁，本院卷第60頁），
    且被告前開採集之尿液，送驗結果呈安非他命及甲基安非他
    命陽性反應，有法務部調查局108年4月23日調科壹字第1082
    3203880號鑑定書、法務部調查局桃園市調查處查獲違反毒
    品危害防制條例案件尿液對照表各1份（尿液編號：0000000
    號）在卷可稽（108年度偵字第14901號偵卷，下稱14901偵
    卷，第19至20頁），足徵被告之任意性自白核與事實相符，
    堪予採信。本案事證已臻明確，被告犯行洵堪認定，應予依
    法論
二、論罪：
 (一)核被告所為，係犯毒品危害防制條例第10條第2 項之施用
     第二級毒品罪。被告施用甲基安非他命前持有之低度行為
     ，為施用之高度行為所吸收，不另論罪。
 (二)按刑法第47條第1 項規定：受徒刑之執行完畢，或一部之
     執行而赦免後，5 年以內故意再犯有期徒刑以上之罪者，
     為累犯，加重本刑至2分之1。主要著眼於犯罪行為人前既
     已受自由刑之執行，自當知所悔改，如執行完畢未久，又
     再故意犯罪，足見其對於刑罰反應力薄弱，故必須再延長
     其矯正期間，藉此協助其重返社會，同時亦兼顧防衛的效
     果。惟對於刑法第47條第1 項規定，若不分情節，基於累
     犯者有其特別惡性及對刑罰反應力薄弱等立法理由，一律
     加重最低本刑，於不符合刑法第59條所定要件之情形下，
     致生行為人所受之刑罰超過其所應負擔罪責之個案，其人
     身自由因此遭受過苛之侵害部分，對人民受憲法第8 條保
     障之人身自由所為限制，不符憲法罪刑相當原則，牴觸憲
     法第23條比例原則，業經司法院釋字第775 號解釋在案。
     為避免發生上述罪刑不相當之情形，法院就該個案應依本
     解釋意旨，裁量是否加重最低本刑。至如何能避免發生「
     罪刑不相當」之情形，自應審酌犯罪行為人之前、後案之
     犯罪類型、行為態樣是否相同或類似；前案執行完畢與後
     案發生之時間相距長短；前案是故意或過失所犯；前案執
     行是入監執行完畢，抑或易科罰金或易服社會勞動而視為
     執行完畢；前、後案對於他人生命、身體、財產等法益侵
     害情形如何等具體個案各種因素，再兼衡後案犯罪之動機
     、目的、計畫、犯罪行為人之年齡、性格、生長環境、學
     識、經歷、反省態度等情綜合判斷，以觀其有無特別惡性
     或對刑罰反應力薄弱而決定是否依累犯規定加重最低本刑
     （最高法院108年度台非字第176號判決參照）。查被告前
     因施用毒品案件，經臺灣苗栗地方法院（下稱苗栗地院）
     以106年度易字第396號判決判處有期徒刑5月確定在案；另
     因施用毒品案件，經苗栗地院以106年度易字第507 號判決
     判處有期徒刑6月確定在案。上開案件，經苗栗地院以106
     年度聲字第1147號裁定定應執行有期徒刑10月確定後入監
     服刑，嗣於107年2月2日因罰金繳清釋放出監而執行完畢等
     節，有前開被告前案紀錄表1份附卷供參（本院卷第29至31
     頁），其於受徒刑之執行完畢後5年內，故意再犯本案有期
     徒刑以上之罪，已構成刑法第47條第1項之累犯，衡酌被告
     已因施用毒品罪而經法院判刑並執行，與本案犯罪類型完
     全相同，足見被告對刑罰之反應力薄弱，認被告本案犯行
     依刑法第47條第1項規定加重其刑，並未悖於罪刑相當原則
     及比例原則，應依刑法第47條第1項規定加重其刑。
 (三)按刑法第62條所指之「發覺」，係指有偵查犯罪職權之公
     務員已知悉犯罪事實並知犯罪人為何人或對其發生嫌疑時
     ，即得謂為已發覺，但此項對犯人之嫌疑，仍須有確切之
     根據得為合理之可疑者，始足當之，若單純主觀上之懷疑
     ，要不得謂已發生嫌疑；又所謂知悉，固不以確知其為犯
     罪之人為必要，但必其犯罪事實，確實存在，且為該管公
     務員所確知，始屬相當。經查，被告因涉嫌運輸第二級毒
     品案件經法務部調查局桃園市調查處以現行犯逮捕，並當
     場扣得大量自美國以荷蘭商聯邦快遞股份有限公司（Fedex
     公司）進口之第二級毒品甲基安非他命毒品，且係以「PER
     SONAL CLOTHING（個人衣物）」包裏形式寄送，惟並未自
     被告身上扣得毒品抑吸食器具等物，本案運輸毒品復與施
     用毒品為不同罪名，員警斯時顯無何確切之根據足對被告
     本案施用毒品為合理之懷疑，惟被告除同意警採集其尿液
     送驗，更於108年3月21日逮捕之當日即驗尿結果尚未得出
     前，即坦認本案施用甲基安非他命之犯行，此觀被告之訊
     問筆錄即明（3355偵卷第15頁正背面），堪認被告是在偵
     查犯罪職權之公務員發覺其施用毒品犯罪前，主動供出而
     有接受裁判之意，核與自首要件相符，爰依刑法第62條前
     段規定減輕其刑，並依法先加後減之。
三、原判決撤銷之理由：
 (一)原審認被告罪證明確，予以論罪科刑，固非無見。惟查，
     被告於尚未為警發覺其施用甲基安非他命之犯罪前，即向
     警員供述自己有此犯行，並自願接受裁判，合於自首之要
     件，原審未審酌及此，並依刑法第62條前段之規定減輕其
     刑，容有違誤。被告上訴意旨主張其為自首，原審量刑過
     重，為有理由，應由本院予以撤銷改判。
 (二)審酌被告因施用毒品犯行經觀察、勒戒及刑之執行，詎仍
     未能戒除毒癮，漠視法令禁制而犯本罪，惟其施用毒品所
     生危害，實以自戕個人身心健康為主，對於他人生命、身
     體、財產等法益，尚無明顯而重大之實害，另被告自始坦
     認犯行，堪認尚有悔意，兼衡其自陳高職畢業、已婚、從
     事機台組裝工作、月收約新臺幣3至4 萬元之教育程度及家
     庭生活經濟狀況等一切情狀，量處如主文第二項所示之刑
     ，並諭知易科罰金之折算標準，以示懲儆。
 (三)至被告本件持以施用甲基安非他命之玻璃球，並未扣案，
     據被告陳稱：該玻璃球係居住在新竹市東大路2段之友人所
     有等語（本院卷第60、61頁），復依卷證資料所示，無從
     認定確為被告所有，自不予宣告沒收、追徵。
據上論斷，應依刑事訴訟法第369條第1項前段、第364條、第299
條第1項前段，毒品危害防制條例第10條第2項，刑法第11條前段
、第47條第1項、第62條前段、第41條第1項前段，判決如主文。
本案經臺灣桃園地方檢察署檢察官劉威宏提起公訴，臺灣高等檢
察署檢察官李嘉明到庭執行職務。
中    華    民    國    109   年    2     月    13    日
                  刑事第三庭    審判長法  官  張惠立
                                      法  官  張江澤
                                      法  官  劉兆菊
以上正本證明與原本無異。
不得上訴。
                                      書記官  陳佳微
中    華    民    國    109   年    2     月    13    日
附錄：本案論罪科刑法條全文
毒品危害防制條例第10條
施用第一級毒品者，處6月以上5年以下有期徒刑。
施用第二級毒品者，處3年以下有期徒刑。